---
title: "Politische Aktivität als Mechanismus des Reichtumserhalts im 20. Jahrhundert"
author: "Daria Tisch¹  <br>  <br> November 2022 <br> <br> ¹Max Planck Institute for the Study of Societies <br> " #²Bielefeld University #& Lena Radau²
#subtitle:  
format: 
  revealjs:
    theme: [default, custom.scss]
    preview-links: auto
    chalkboard: 
      boardmarker-width: 5
editor: visual
slide-number:
  c
  #https://quarto.org/docs/publishing/github-pages.html#render-to-docs
bibliography: references.bib
---

## Motivation

::: {style="font-size: 120%"}
Wie schaffen es Familien, ihre Position an der Spitze der Vermögensverteilung über mehr als ein Jahrhundert zu erhalten?
:::

→ Sozialstrukturelle Mechanismen der Perpetuierung von großen Vermögen: Inwiefern trägt politische Aktivität dazu bei, Reichtum über mehrere Generationen zu erhalten?

\

[So what?]{style="color:#8B0000;font-size: 120%"}

-   Familie als relevante ökonomische Einheit [@farrell1993a]
-   Normativ: Leistung und nicht Geburt sollen Vermögensposition beeinflussen [@beckert2018]
-   Funktional: Ökonomische Ressourcen ineffizient verteilt [@beckert2022]

::: notes
Ich stelle heute eine Projekt vor, das noch ganz am Anfang steht. Da es historisch angelegt ist, freue ich mich sehr über jegliche Hinweise und Kommentare von Ihnen.

In einem größeren Projekt schaue ich mir Deutschlands Superreiche an, immer mit einem Blick in die Vergangenheit. Als Vermögensforscherin finde ich den Bick in die Verganganheit unabdingbar, um Reichtum zu verstehen, da Vermögen und Reichtum im Gegensatz zu Einkommen über einen längeren Zeitraum akkumuliert wurden. Teil sogar über mehrere Jahrhunderte. In dem Projekt, das ich heute vorstelle, untersuche ich, wie es Familien schaffen, ihre Position an der Spitze der Vermögensverteilung über mehr als 100 Jahre zu erhalten. Als Soziologin bin ich dabei an dem Einfluss der Sozialstruktur interessiert. Und insbesondere analysiere ich, wie politische Aktivität und die Zugehörigkeit zum Adel zum Reichtumserhalt beitragen.

Warum ist es relevant, sich anzuschauen, ob und wie die Vermögenselite ihre Position über ein Jahrhundert hinweg erhält?
Zum einen argumentiere ich, dass diese Frage es ermöglicht, die Rolle der Familie als ökonomische Einheit zu verstehen. Spielt die Familie eine relevante Rolle bei der Produktion von Reichtum und der Vermögenselite?
Zweitens gibt es eine normative Begründung für meine Forschungsfrage. Wir leben in einer Leistungsgesellschaft und daher sollte Leistung und nicht Geburt die Position in der Vermögensverteilung bestimmen. Ob dies so ist, kann ich mit der Forschungsfrage untersuchen.
Drittens wird angebracht, dass die Perpetuierung von großen Vermögen problematisch ist, da ökonomische Ressourcen ineffizient verteilt werden.

:::

## Bisherige Forschung

-   Intergenerationale Vermögensmobilität niedrig [@hansen2014; @clark2015; @barone2020; @pfeffer2018]
-   Clark & Cummins (2015): Trotz institutionellen Veränderungen: Vermögensmobilität konstant in GB (1858-2012)
-   Barone & Mocetti (2020): Persistenz in Vermögen, Einkommen und Elitenberufe

→ Forschungslücke: Mechanismen des Vermögenserhalts

[Beitrag]{style="color:#8B0000;font-size: 120%"}

-   Elitenzirkulation: soziale Mobilität innerhalb der Vermögenselite
-   Sozialstruktur der Vermögenselite als Erklärung des Vermögenserhalts
-   Verbindung Vermögenselite und politische Elite

::: notes
-   integenerationale Vermögensmobilität niedrig, vor allem am oberen und unteren Ende der Vermögensverteilung
-   florenz: six centuries

Was können wir aus bisheriger Forschung über den Reichtumserhalt lernen? Einige Studien haben sich bereits mit intergenerationaler Vermögensmobilität befasst. Diese Studien zeigen, dass die Vermögensmobilität niedrig ist, vor allem aber am oberen und unteren Ende der Vermögensverteilung. Diese Studien basieren auf Registerdaten (Norwegen), Umfragedaten (bis zu drei Generationen). Wenn man sich über eine längeren Zeitraum intergenerationaler Vermögensmobilität ist es schwierig mit Registerdaten oder Umfragedaten zu arbeiten. Daher nutzen einige Studien seltenen Nachnamen, um Vermögensmobilität über mehrere Generationen oder sogar Jahrhunderte zu untersuchen.
Clark & Cummins schauen sich Vermögensmobilität in GB an und zeigen, dass diese trotz institutioneller Veränderungen in den letzten 5 Generationen konstant blieb. [Wenn er Nachnamen nach Vermögenshöhe gruppiert zeigt sich geringere Mobilität als wenn er einzelne Nachnamen betrachtet]
Barone & Mocetti schauen sich die Stadt Florenz an und zeigen eine enorme Persistenz in Einkommen, Vermögen und Eliteberufen zwischen 1427 und 2011.

Es gibt also einige Studien, die auf eine starke Vermögenspersistenz hindeuten, allerdings wissen wir nicht, was die sozialstrukturellen Mechanismen des Vermögenserhaltes sind. Mit meinem Projekt möchte ich zu dieser Literatur beitragen, indem ich mir zunächst anschaue, inwiefern es soziale Mobilität innerhalb der Vermögenselite gibt. In einem zweiten Schritt möchte ich die Persistenz von Reichtum durch sozialstrukturelle Faktoren erklären. Hierbei schaue ich mir an, ob Verbindungen zu Politik und zum Adel mit dem Erhalt von Vermögen zusammenhängen. Indem ich mir die Verbindung von Vermögenselite und politischer Elite anschaue, trage ich auch zu einem wichtigsten Thema der Elitenliteratur, nämlich ob es eine homogene Elite gab.

:::

## Hypothesen: Politische Amtsträger

**Hypothese 1**: Je reicher ein Individuum desto größer die Wahrscheinlichkeit, ein politisches Amt inne zu haben.

-   Finanzielle Sicherheit essentiell für parlamentarische Karriere [@berghoff1995]

-   Preußen begünstigt Interessen der Reichen überproportional [@berghoff1995; @ullmann2009]

**Hypothese 2**: Adelige Reiche haben größere Wahrscheinlichkeit ein politisches Amt inne zu haben als nicht adelige Reiche.

-   Gesellschaftliche Leitfunktion des Adels im wilhelminischen Deutschland [@berghoff1995; @augustine2003]
-   Preußischen Herrenhauses: Ernennung durch König oder Erbe des Sitzes
-   Preußisches Abgeordnetenhauses: Dreiklassenwahlrecht

::: notes


Im folgenden möchte ich meine Hypothesen vorstellen und herleiten. Zunächst habe ich 2 Hypothesen zur Verbindung von Reichtum und Politik Anfang des 20. Jahrhunderts. Zum einen erwarte ich, dass je reicher eine Person ist, desto größer die Wahrscheinlichkeit, Politiker zu sein. Anfang des 20. Jahrhunderts gabe es nur geringe Aufwandsentschädigungen für politische Aktivität, weshalb die finanzielle Sicherheit essentiell für die parlamentarische Karriere war. Zum anderen erwarte ich, dass adelige Reiche eine größere WKT haben, Politiker zu sein als nicht adelige Reiche. Im wilhelminischen Deutschland hatte der Adel eine gesellschaftliche Leitfunktion, die sich auch darin ausdrückte, dass der Adel Politik, Bürokratie und Militär dominierte. Im Preußischen Herrenhaus wurden die Mitglieder vom König = Kaiser (Wilhelm II.) ernannt, das Herrenhaus war sehr deutlich vom Adel dominiert.

-   Beispiel 1908: 4 % der Wähler der ersten Klasse bestimmen genauso viele Wahlmänner wie 85 % der Wähler der dritten Klasse

-   Einteilung der Wähler nach ihrem Anteil am Steueraufkommen in drei Klassen, jede Klasse wählt jedoch die gleiche Anzahl an Wahlmännern

-   Keine geheime Wahl: Abhängigkeitsverhältnisse konnten stark ausgenutzt werden

-   Adel dominiert Politik, Bürokratie und Militär
:::

## Hypothesen: Vermögenserhalt

**Hypothese 3**: Adelige Reichen haben eine geringere Wahrscheinlichkeit, ihr Vermögen über mehr als ein Jahrhundert zu erhalten als nicht adelige Reiche.

-   Adel im Kaiserreich gesellschaftliche Elite mit Sonderrechten und einer hohen sozialen Schließung zur Abgrenzung von der Wirtschaftselite und dem Bürgertum [@augustine2003; @berghoff2008]

-   Unternehmerische Tätigkeiten galten als nicht standesgemäß, Ablehnung des kapitalistischen Wirtschaftens [@augustine2003; @berghoff2008]

::: notes


Nun komme ich zu den Hypothen zum Vermögenserhalt über 1 Jahrhundert. Zunächst erwarte ich, dass Adelige geringere Chancen haben, ihr Vermögen zu erhalten als nicht adelige Reiche. Der Adel war in sich geschlossen und grenzte sich von der Wirtschaftselite und dem Bürgertum ab. Unternehmerische Tätigkeiten halten als nicht standesgemäß und kapitalisches Wirtschaften wurde abgelehnt. Demnach sollten sie geringere Chancen haben, ihr Reichtum im 20. Jahrhundert zu erhalten.


die Theorie sagt, der Adel hat es verpasst, sich als Wirtschaftselite zu etablieren, weil kapitalistisches Unternehmertum als nicht standesgemäß galt und zu sehr an den alten Werten und Tugenden festgehalten wurde. Nur einige wenige Adelige finden sich unter den Unternehmern.
:::

## Hypothesen: Vermögenserhalt 2

**Hypothese 4**: Reiche Menschen mit (Familienmitgliedern mit) politischem Amt haben eine größere Wahrscheinlichkeit, ihr Vermögen über mehr als ein Jahrhundert zu erhalten als Reiche, die keine politischen Amtsträger waren.

-   Strategische Allianzen zur Festigung der sozialen Position (Augustine 1994, Farrell 1993) [@augustine1994]

-   Kern der Machtelite (Politik und Vermögen)

-   Mechanismen sozialer Schließung: Rekrutierung in Wirtschaftselite über familiäre Netzwerke, Sozialisierung in Unternehmerfamilie und strategisches Heiraten [@augustine2003]

**Hypothese 5**: Je reicher ein Individuum, desto größer die Wahrscheinlichkeit, das Vermögen zu perpetuieren.

-   Winner-takes-all Charakter von Vermögensakkumulation [@beckert2022]

::: notes

Meine Kernhypothese lautet, dass reiche Menschen mit politischem Amt oder einem Familienmitglied mit politischem Amt größere Chancen haben, den Reichtum zu erhalten als reiche Menschen ohne politisches Amt. Mein Argument ist, dass es zum Erhalt der Position an der Spitze der Vermögensverteilung notwendig ist, strategische Allianzen zu haben. Ein Netzwerk in die Politik ermöglicht es, XXXXX.

Zuletzt erwarte ich aufgrund des Winner-takes-all Charakter von Vermögensakkumulation, dass die Höhe des Reichtums mit de Chancen des Reichtumserhalt positiv zusammenhängt.
:::




## Datengrundlage {.larger}

-   Jahrbuch des Vermögens und Einkommens der Millionäre [@martin1912]

-   Datenbank der Reichstagsabgeordneten (1867 - 1938) [^1]

-   Liste der Mitglieder des Preußischen Herrenhauses [^2]

-   Liste der Mitglieder des preußischen Abgeordnetenhauses [@mann1998]

-   Heutige Manager Magazin Listen (Bornefeld 2019)

[^1]: https://www.reichstag-abgeordnetendatenbank.de/

[^2]: https://de.wikipedia.org/wiki/Liste_der_Mitglieder_des_Preu%C3%9Fischen_Herrenhauses

→ Verknüpfung über GND und Wikidata ID, sowie händisch

::: notes

Als Datengrundlage dient mir das Jahrbuch des Vermögens und Einkommens der Milliönäre von Rudolf Martin. Ich nehme das aus Preußen.
Diese Reichenliste verknüpfe ich mit einer Datenbank der Reichtagsabgeordneten, der Mitglieder des Preußischen Herrenhauses und der Mitglieder des preußischen Abgeordnetenhazses. Um eine Variable zu erstellen, ob die Nachfahren heute noch reich sind, verknüpfe ich die Liste mit einer heutigen Reichenliste von 2019.

:::

## Daten und Methoden

-   Daten
    -   N = 1000 Reichste auf Rudolf Martin Liste
    -   Angereichert mit Variablen wie heute noch reich, Politiker, Provinz
-   Methoden
    -   Deskriptiv: Netzwerkanalyse, Häufigkeitsauswertungen
    -   Schließend: Logistische Regression

::: notes
Mein Datensatz besteht aus den 1000 reichsten Individuen auf der Rudolf Martin Liste, ergänzt mit unterschiedlichen Variablen.
Um den Datensatz zu beschreiben nutze ich einfache Häufigkeitsauswertungen und eine Netzwerkanalyse. Für die Netzwerkanalyse habe ich den Datensatz der Reichen sowie den Datensatz der Politiker mit Wikidata verknüpft und hierbei alle direkten Verwandten gescrapt.

Um meine Hypothesen zu testen, rechne ich logistische Regressionen, da meine abhängige Variabele binär ist.

:::

## Deskriptive Beschreibung der Daten
```{r}
#| echo: false
#| output: false
Sys.info()['nodename']
work_dir = ifelse(Sys.info()['nodename']=="P2010", 
                  "C:/Users/ti/Local/seafile/main/shk/lena/project_rich_pol",
                  ifelse(Sys.info()['nodename']=="P2101",
                         "C:/Users/ral/Local/Keeper/shk/lena/project_rich_pol",
                         ifelse(Sys.info()['nodename']=="DARIASLAPTOP",
                                "D:/seafile/main/shk/lena/project_rich_pol",
                                "Datenpfad Lena Laptop")))
setwd(work_dir)
getwd()
source("code/05_analyses.R")
```
\

```{r}
bar_charts
```

::: notes

Wie viele der 1000 reichsten Menschen waren Politiker? Insgesamt waren das 10,5 %. Die meisten waren im Herrenhaus. Nur wenige im Preußischen Abgeordnetenhaus. 4% der reichsten 1000 waren im Reichstag vertreten.

Circa 40% der reichsten 1000 gehören dem Adel an und 6% haben heute noch reiche Nachfahren. Und genau diese Variation möchte ich im Folgenden durch logistische Regressionen erklären.

:::


## Geographischer Überblick: <br> Reiche pro Einwohner

```{r}
#| echo: false
#| output: false
Sys.info()['nodename']
work_dir = ifelse(Sys.info()['nodename']=="P2010", 
                  "C:/Users/ti/Local/seafile/main/shk/lena/project_rich_pol",
                  ifelse(Sys.info()['nodename']=="P2101",
                         "C:/Users/ral/Local/Keeper/shk/lena/project_rich_pol",
                         ifelse(Sys.info()['nodename']=="DARIASLAPTOP",
                                "D:/seafile/main/shk/lena/project_rich_pol",
                                "Datenpfad Lena Laptop")))
setwd(work_dir)
getwd()
source("code/04_geo_map.R")
```

```{r}
map_n_1000
```

::: notes

Zunächst möchte ich euch einen geographischen Überblick geben. Hier sieht man die Dichte der Reichsten in Preußen 1912. Abgetragen ist die Anzahl an reicher Personen (aus den 1000 Reichsten) pro 100,000 Individuen. Je heller, desto mehr Reiche. Zentrum in Berlin und Hessen-Nassau sowie Brandenburg und der Rheinprovinz.

:::


## Geographischer Überblick: <br> Reiche Nachfahren und Adel

```{r}
map_singles
```


::: notes
ALT + Click um reinzuzoomen

zweimal esc um zurück zu kommen

Schauen wir uns das noch etwas detaillierter an. Hier seht ihr alle 1000 Personen auf der Karte verortnet. Dreiecke bedeuten, dass die Person dem Adel angehört. Eine blaue Einfärbung bedeutet, dass die Person reiche Nachfahren hat. Die Karte zeigt, dass die Millionäre regional geclustered waren. Vor allem in der Rheinprovinz sowie in Berlin. Zudem sieht man schön die Dominanz des Adels. Und Enteignung im Osten?

:::

## Familiennetzwerke: Politik und Reichtum Anfang 20. Jahrhundert {.scrollable}

```{r}
#| echo: false
#| output: false
## Packages
pkgs <- c(
  "ggplot2",
  "readxl",
  "writexl",
  "tidyverse",
  "stargazer",
  "WikidataQueryServiceR",
  "igraph",
  "ggraph",
  "ggiraph"
)

## Install uninstalled packages
lapply(pkgs[!(pkgs %in% installed.packages())], install.packages)

## Load all packages to library
lapply(pkgs, library, character.only = TRUE)


Sys.info()['nodename']
work_dir = ifelse(Sys.info()['nodename']=="P2010", 
                  "C:/Users/ti/Local/seafile/main/shk/lena/project_rich_pol",
                  ifelse(Sys.info()['nodename']=="P2101",
                         "C:/Users/ral/Local/Keeper/shk/lena/project_rich_pol",
                         ifelse(Sys.info()['nodename']=="DARIASLAPTOP",
                                "D:/seafile/main/shk/lena/project_rich_pol",
                                "Datenpfad Lena Laptop")))
setwd(work_dir)
getwd()
load(file = "data_prepared/graphi_layout_g2.RData")
load(file = "data_prepared/all_igraph_only_rich.Rdata")
```

```{r}
#| echo: false
#| output: true

all_all2 =ggraph(graphi_layout) +
  geom_edge_link0( edge_width = 1/.pt, alpha = 0.5 ) +
  geom_point_interactive(aes(x = x, y = y,
                             tooltip = paste0(nodes2$nodeLabel2),
                             color = nodes2$group,
                             size = nodes2$group,
                             onclick=paste0('window.open("', "http://www.wikidata.org/entity/", name , '")'))
                         # onclick= window.open(\"%s%s\")",
                         #          "http://en.wikipedia.org/wiki/",
                         #          as.character(crimes$state)),
                         ) +
  theme_graph()+
  scale_color_manual(values=c("darkblue","aliceblue","deepskyblue4", "blue","gold","darkred"),
                    name="Nodes: Individuals",
                    labels=c("Herrenhaus", 
                             "Familienmitglieder",
                             "Reichstag",
                             "Abgeordnetenhaus",
                             "Reich",
                             "Reich und Politiker")
  ) +
  scale_size_manual(values= c(3,1,3,3,3,3)) +
  scale_alpha_manual(values= c(1,0.35,1,1,1,1)) +
  guides(size = "none")   +
  theme(legend.text=element_text(size=26), legend.title=element_text(size=26),
        legend.position = c(0.85, 0.85), text = element_text(family = "serif"))  # legend.position = c(0.95, 0.1)


all_all_widget <- girafe(ggobj = all_all2, width_svg = 22, height_svg = 22,
                    options = list(opts_sizing(rescale = TRUE),
                                   opts_hover_inv(css = "opacity:0.1;"),
                                   opts_hover(css = "fill:red;")))
all_all_widget
```

::: notes

Um die familiäre Verflechtung von Politik und Reichtum zu zeigen, habe ich eine Netzwerkgraphik mitgebracht. Jeder Punkt ist ein Individuum. Blaue Punkte sind Politiker. Gelbe Punkte sind Menschen auf der Reichenliste 1912. Rote Punkte sind Personen, die sowohl auf der Reichenliste stehen als auch Politiker sind.

Es zeigt sich, dass 1. es ein großes Verwandschaftsnetzwerk gibt. Das heißt, Teile der politischen und ökonomischen Elite waren verwandt. Die Familie spielt also eine große Rolle bei der Zugehörikeit zur Elite.

2. zeigt sich auch in den kleineren Familiennetzwerken, dass Politik und Reichtum verknüpft sind. Es gibt Familien, in denen Reiche und Politiker sind.


:::

## Wahrscheinlichkeit, Politiker zu sein

\

```{r}
tab_model1
```

\
\
→ Für adelige Reiche ist die Chance, Politiker zu sein 5-mal so hoch wie für nicht-adelige Reiche \[H2 ✓\].


::: notes

Aber zunächst schauen wir uns die Wahrscheinlichkeit, Politiker zu sein an. Hier zeigt sich, dass für adelige Reiche die Chance, Politiker zu sein 4- 5mal so hoch ist wie für nicht Adelige reiche. In Model 2 kontrolliere ich auf die Provinzen in Preußen.

:::


## Wahrscheinlichkeit, Politiker zu sein nach Vermögenshöhe

```{r}
p_pol
```

\

→ Je reicher, desto größer ist die Wahrscheinlichkeit \[H1 ✓\]


::: notes

Es zeigt sich, dass die Vermögenshöhe mit der Wahrscheinlichkeit, Politiker zu sein, korreliert. Je reicher, desto größer die Wahrscheinlichkeit. Am oberen Ende knapp 15%. 

:::


## Vermögenserhalt über ein Jahrhundert {.scrollable}

```{r}
all_model
```

::: notes


Wie schaut es nun mit dem Vermögenserhalt über ein Jahrhundert aus? Hier habe ich wieder eine Reihe von logistischen Regressionen gerechnet. Wie man sieht, ist sind die Chancen, das Vermögen zu erhalten für reiche Politiker über 2 mal so hoch wie für reiche nicht Politiker. Interessanterweise ist dieser Zusammenhang nur sichtbar, wenn man das Herrenhaus betrachtet un dnicht, wenn man Reichstag oder Abgeordnetenhaus betrachtet.



-   Die Wahrscheinlichkeit, heute noch superreiche Nachfahren zu haben ist 2 mal so hoch für Individuen, die Anfang des 20. Jahrhunderts reich und politisch aktiv waren als für Individuen, die nur reich waren.

-   Wahrscheinlichkeit, superreiche Nachfahren zu haben liegt bei 10% für Politiker und 4% für nicht Politiker.

-   M6 beinhaltet Dummies für jede Provinz.
:::

## Wahrscheinlichkeit reicher Nachfahren nach Vermögenshöhe

```{r}
p_rich_today
```

\

→ Je reicher, desto größer ist die Wahrscheinlichkeit \[H5 ✓\]


::: notes


Auch die Wahrscheinlichkeit Nachfahren zu haben, die zu den reichsten Familien 2019 gehören, ist höher je reicher eine Person 1913 ist.

:::

## Zusammenfassung

-   Politische Aktivität als ein Erklärungsfaktor für Reichtumsperpetuation im 20. Jahrhundert
-   Herrenhaus entscheidend. Warum? Machtelite?
-   Kein Kausalschluss möglich, andere Faktoren könnten den Zusammenhang von Politik und Reichtumerhalt konfundieren

\

\

::: {style="font-size: 120%; text-align: center"}
Kontakt: tisch\@mpifg.de
:::

::: notes



Zusammenfassend zeigen sich also Hinweise, dass die politische Aktivität (insbesondere Mitglied im Herrenhaus zu sein) ein Erklärungsfaktor für den Erhalt des Reichtums ist. Die Zugehörigkeit zum Adel hingegen hängt nicht signifikant mit dem Vermögenserhalt zusammen.

Die Studie zeigt auch, dass die Familie und familiäre Beziehungen auch im 20. Jahrhundert noch eine bedeutende Rolle spielt, um Vermögen zu erhalten.

Ausblick: Ich möchte meinen Datensatz noch auf ganz Deutschland ausweiten.




-   Datenanalyse mit Bankier sowie Unternehmer
-   Familiennetzwerk. Wer Teil der Vermögenselite ist, eher heute noch reich?
-   Theorieteil: Wieso sollte politische Aktivität Reichtumserhalt begünstigen?
:::


## References

::: {#refs}
:::
